【裁判字號】    97,上易,46
【裁判日期】    970513
【裁判案由】    給付信用狀款
【裁判全文】
臺灣高等法院臺南分院民事判決    97年度上易字第46號
上  訴  人  臺灣玻璃工業股份有限公司
法定代理人  丙○○
訴訟代理人  陳文彬  律師
複  代理人  柯惇云  律師
被  上訴人  第一商業銀行股份有限公司新西分公司
法定代理人  己○○
訴訟代理人  甲○○
            乙○○
上列當事人間請求給付信用狀款事件，上訴人對於中華民國97年
1月22日台灣嘉義地方法院96年度訴字第657號第一審判決提起上
訴，本院於97年4月29日言詞辯論終結，茲判決如下：
    主  文
上訴駁回。
第二審訴訟費用由上訴人負擔。
    事  實
甲、上訴人方面：
一、聲明：(一)原判決廢棄。(二)被上訴人應給付上訴人新台幣（下
    同）55萬883元，及自起訴狀繕本送達翌日起至清償日止，
    按年息百分之5計算之利息。(三)第一、二審訴訟費用由被上
    訴人負擔。
二、陳述：除與原判決記載相同者，茲引用之外，補稱：
  (一)「明板」為「明板玻璃」在玻璃業界之通用簡稱，向為玻璃
    業界在內部作業或對外交易之慣例，以「明板」稱之已可特
    定貨物種類，原審判決所認實有誤會。
  1.上訴人提示之系爭統一發票所載貨物名稱「明板」，與信用
    狀所載貨物名稱「明板玻璃」實質上為同一產品，並非如原
    審認定僅為一形容詞。又在玻璃纖維業界並無任何玻璃纖維
    相關產品以「明板」為貨品名稱，故亦無與明板玻璃混淆用
    語之可能。而玻璃器皿為以缽、瓶、罐、碗、杯、皿、盤、
    壺等等為名稱之製品，皆不可能在產品用語之辨識上有混淆
    之可能。
  2.又依上訴人先前與第一商業銀行信用狀押匯業務往來之慣行
    ，可知縱商業發票標示貨物為「明板」或「透明玻璃」，與
    信用狀「玻璃一批」之用語亦已可特定貨物種類，而為信用
    狀款項之支付，何況更為相近之「明板」與「明板玻璃」用
    語，雙方押匯交易習慣亦形成上訴人之信賴，當事人之信賴
    與慣行應優先於國際慣例之規定而為適用。再者系爭信用狀
    與商業發票二單據所記載貨物之產品規格完全同一，並不會
    導致被上訴人有混淆或誤認之虞，故系爭單據當屬無實質上
    之瑕疵可言。
  (二)國內信用狀往來銀行之實務上，為避免日期填寫錯誤時需進
    行用印補填程序耗費時日，有由受益人委由國內信用狀往來
    銀行填寫日期之慣行。
  1.依國內信用狀往來銀行之實務慣行，考量通知銀行與開狀銀
    行之日期認定與作業時間之落差；及依一般銀行實務作業程
    序，當匯票付款申請書與匯票上申請日期及付款日期需修改
    時，均要求由受益人或申請人及受益人用印始為有效。
  2.因此，為使押匯作業程序順利以及減少不必要之困擾與時間
    耗費，一般大公司之受益人得不記載上開日期，委由押匯銀
    行填寫。由於上訴人皆係向信用狀通知銀行申請付款，考量
    上述兩點之因素，通常委由銀行填寫上述日期，以往以及目
    前被上訴人與第一商業銀行之押匯作業亦皆採取此種作法，
    雙方往來之慣行亦已形成上訴人之信賴，故上訴人依此交易
    上的信賴委由被上訴人填寫上述日期，實不應構成被上訴人
    拒付之理由。
三、證據：援用第一審所提證據，並提出函文影本4份、國內不
    可撤銷信用狀暨商業發票影本2份為證，及聲請證人丁○○
    、戊○○到庭。
乙、被上訴人方面：
一、聲明：(一)上訴駁回。(二)第二審訴訟費用由上訴人負擔。
二、陳述：除與原判決記載相同者，茲引用之外，補稱：
  (一)上訴人提出之台灣省玻璃商業同業公會聯合會等出具之函文
    ，只得說明明板之簡稱可能為玻璃界的人通用，但一般人不
    會如此認定。
  (二)上訴人是第一次與我們辦理此業務，我們是按照我們所開出
    的信用狀條款規定來審核單據，但他們的品名不符，單價未
    列，匯票未填到期日，與約定不符，
  (三)否認上訴人有授權被上訴人填寫匯票及匯票付款申請書上之
    日期，我們亦無補正之義務。
三、證據：援用第一審所提證據。
丙、本院依上訴人聲請傳訊證人丁○○、戊○○到庭。
    理  由
一、上訴人起訴主張：訴外人角度玻璃有限公司（下稱角度公司
    ）於民國（下同）96年3月19日向上訴人訂購透明色浮式明
    板玻璃，價金為55萬883元，約定由上訴人先辦理出貨後向
    角度公司請款。雙方約定付款方式由角度公司委託被上訴人
    於96年4月3日向上訴人開發並出具編號00000000、有效期限
    至96年5月20日之不可撤銷信用狀，以為付款。上訴人於交
    貨完畢後，向通知銀行即第一商業銀行股份有限公司長春分
    公司提示付款，惟遭拒付。上訴人遂於96年5月4日以臺北體
    育場郵局第566號存證信函，檢附信用狀正本、匯票正本、
    統一發票正本2紙（號碼：SW00000000、SW00000000）、匯
    票付款申請書及代收入傳票申請書，通知被上訴人付款；惟
    被上訴人於同年月14日以上訴人檢附之統一發票上貨物及貨
    價記載與信用狀記載不符，及匯票、匯票付款申請書尚未記
    載發票日等為由，拒絕付款。為此依兩造間上開信用狀之法
    律關係提起本訴，請求被上訴人應給付上訴人55萬883元暨
    其利息等語。（原審為上訴人敗訴之判決）
二、被上訴人則以：上訴人提出之台灣省玻璃商業同業公會聯合
    會等出具之函文，只得說明明板之簡稱可能為玻璃界的人通
    用，但一般人不會如此認定。上訴人是第一次與我們辦理此
    業務，我們是按照我們所開出的信用狀條款規定來審核單據
    ，但他們的品名不符，單價未列，匯票未填到期日，與約定
    不符，上訴人嗣後並未要求補正或授權被上訴人填寫匯票及
    匯票付款申請書上之日期，被上訴人亦無此義務等語，資為
    抗辯。
三、上訴人主張：訴外人角度公司於96年3月19日向上訴人訂購
    透明色浮式明板玻璃，雙方約定價金為55萬883元，付款方
    式則由訴外人角度公司委託被上訴人於96年4月3日向上訴人
    開發並出具編號00000000、有效期限至96年5月20日之國內
    不可撤銷信用狀（通知銀行為第一商業銀行長春分行，下稱
    系爭信用狀），惟屆期被上訴人竟以統一發票上貨物及貨價
    記載與信用狀記載不符，及匯票、匯票付款申請書尚未記載
    發票日為由，拒付上開款項各情，此有上訴人提出之訴外人
    角度公司訂購單、上訴人公司玻璃出廠單及專用發票、國內
    不可撤銷信用狀、匯票、匯票付款申請書及代收入傳票等影
    本各乙份在卷可稽，為被上訴人所不爭（原審卷第9頁至第
    17頁，本院卷第49頁），上訴人上開事實之主張，堪信真正
    。
四、被上訴人對於上訴人前以系爭信用狀及相關資料請求給付款
    項乙節固不爭執，惟辯稱「因上訴人提出之統一發票與系爭
    信用狀之貨品名稱不符、單價未標出，且匯票及匯票付款申
    請書未押日期為由，拒絕付款」，上訴人則以「系爭信用狀
    與發票上所載貨品確屬同一，且歷來上訴人均係以信賴、授
    權被上訴人填寫匯票暨其付款申請書之方式行之，被上訴人
    不應拒絕付款」置辯，是本案件應審究之爭點，在於「上訴
    人提出之發票與系爭信用狀上所示貨品是否同一？」、「被
    上訴人以上訴人提出之匯票及匯票付款申請書未押日期為由
    ，拒絕付款，有無理由？」爰分述如下：
  (一)上訴人提出之統一發票與系爭信用狀上所示貨品是否同一？
    經查：
  1.依上訴人提出之系爭信用狀內容所示，該信用狀載明：「上
    項單據應載明申請人向受益人購買下列貨物：『明板玻璃』
    」等語，並規定可由受益人即上訴人在不超過系爭信用狀所
    示金額範圍內依規定簽發匯票，並檢附匯票付款申請書、統
    一發票等單據，請求付款。惟就應檢附之單據上關於貨物名
    稱等應如何記載是否須與信用狀之記載相符乙節，系爭信用
    狀條款並未規定。又依系爭信用狀狀首文字敘述：「．．本
    件信用狀規定如有未盡事宜，適用國際商會所訂現行『信用
    狀統一慣例與實務』（即UCP500）之規定」乙節，此為兩造
    所不爭執，被上訴人辯稱有關於系爭信用狀條款未盡規定事
    項，應適用UCP500之相關規定，尚非無據。
  2.又按UCP500第37條 (c)規定：商業發票中的貨物描述，須與
    信用狀說明相符合，至其他一切單據，其貨物之說明得使用
    不與信用狀之說明有抵觸之貨物統稱等情，為兩造所不爭執
    。則就貨物之描述而言，發票之記載（說明）與其他單據不
    同，應與信用狀內之說明相符始可。是就商業發票之審查，
    原則上應採取嚴格一致之原則。
  3.上訴人主張系爭統一發票所載貨物名稱「明板」，與系爭信
    用狀上所載貨物「明板玻璃」實質上為同一產品，「明板」
    為「明板玻璃」在玻璃業界之通用簡稱，並提出台灣區玻璃
    工業同業公業、台灣省玻璃商業同業公會聯合會、台北市玻
    璃商業同業公會、台灣區複合材料工業同業公會等單位出具
    之函文影本各乙份在卷為證（本院卷第26頁至第29頁），上
    訴人主張在玻璃業界對於所謂「明板」即等於「明板玻璃」
    之用語均有共識乙節，尚非無據。
  4.被上訴人辯稱「上訴人上開主張縱或屬實，然此仍非一般人
    所可得而知」云云。惟查，上訴人與訴外人第一商業銀行長
    春分行（按：長春分行為本件系爭信用狀之通知銀行）本有
    國內信用狀押匯業務往來，此經證人即第一商業銀行長春分
    行職員戊○○於本院證述無訛，而依上訴人提出該公司與上
    開銀行往來之由訴外人第一商業銀行新化分行開狀並出具之
    96年1月26日、97年2月14國內不可撤銷信用狀（按：通知銀
    行亦為第一商業銀行長春分行）暨其相關統一發票等影本各
    2份等資料以觀（本院卷第30頁至第44頁、第58頁），上開
    其信用狀所載貨物名稱均為「玻璃乙批」，惟其請款之統一
    發票所載貨物名稱則分別為「明板」、「透明玻璃」等不同
    用語，顯與上開請款之信用狀所載文字縱未完全相同，惟仍
    獲匯兌。足見上訴人主張該公司與被上訴人暨其他分行間於
    押匯交易習慣，對於商業發票、信用狀標示貨物為「明板」
    、「玻璃」，均是為標示同一貨物種類之習慣，且上開通稱
    亦為國內業界所普遍認識、接受，自應優先於上開國際慣例
    之適用等語，非無理由。況查，系爭信用狀與上訴人出具之
    2紙統一發票上所記載貨物之產品規格、數量、各項金額及
    總金額等項目完全相同（原審卷第13頁至第15頁），並不會
    導致被上訴人混淆或誤認之虞。綜上所述，上訴人提出之統
    一發票與系爭信用狀上所示貨物，應屬同一，堪可認定，被
    上訴人以統一發票與信用狀所載物品不符拒絕付款，不能認
    有理由。
  (二)被上訴人以上訴人提出請款之匯票及匯票付款申請書未押日
    期為由，拒絕付款，有無理由？經查：
  1.被上訴人主張「上訴人提出請款之匯票暨其付款申請書，並
    未填載日期」之事實，有上開匯票暨其付款申請書影本在卷
    可稽，為上訴人所不爭（原審卷第16頁、本院卷第49頁），
    被上訴人主張系爭匯票暨其付款申請書，並未填載日期，堪
    信真正。按依票據法第24條第1項第7款、第11條第1項之規
    定，匯票之發票日屬絕對必要記載之事項，在發票日未記載
    完成之前，該匯票應為無效之票據，因此被上訴人以系爭匯
    票未記載發票日期為由拒絕付款，於法有據。
  2.上訴人辯稱「一直以來我們都是授權被上訴人填寫，我們之
    間有信賴關係」，上訴人所舉證人（即上訴人公司北營部股
    長）丁○○並到庭證稱「（上訴人交付的匯票是否需要全部
    記載完成？）我們會保留日期的部分空白，因為有時無法於
    送件當天完成押匯手續，所以銀行會要求我們日期部分暫時
    不要填註，都由銀行承辦人幫我們代填」、「（你們是否有
    授權銀行人員代填？）沒有正式文件，但雙方有默契。」、
    「（如果銀行不同意代填，如何處理？）他會退件要求我們
    補填完成再送件，但他們從未因日期空白而退件過，是從今
    年3月21日開始才要求我們一定要填註。」等語（本院卷第5
    6頁、第57頁），惟上訴人自承與被上訴人係第一次交易（
    本院卷第58頁），衡諸一般經驗，兩造既係第一次交易，被
    上訴人且正式退件要求上訴人處理或補正，自難認兩造間有
    由上訴人授權被上訴人為代填匯票發票日之機關之默契存在
    。況此項票據日期之填寫亦非不能補正，上訴人經被上訴人
    通知仍未於期限內為補正，自有疏失，且不可歸責於被上訴
    人。從而，證人丁○○上開「被上訴人（銀行承辦人）有幫
    我們代填之默契」之證言，並無依據，不足採為有利上訴人
    之證據。
  3.又查被上訴人所簽發系爭之「國內不可撤銷信用狀」，其上
    載明「本信用狀規定如有未盡事宜，適用國際商業所訂現行
    『信用狀統一實例與實務』之規定」、「匯票付款期限：以
    「見票即付」方式填寫到期日」、「上述匯票需載明本信用
    狀之日期及編號，並限於有效期限內向本行辦理提示請求付
    款。上述單據經審查結果核與本信用狀規定條款相符時，上
    開依規定簽發、提示之匯票，本行保證如約付款」（原審卷
    第15頁）。另被上訴人提出UCP500第22條明定「除信用狀另
    有規定外，銀行將接受簽發日期早於信用狀開發日期之單據
    ，但以該單據係於信用狀及本慣例所定期限內提示者為限」
    ；又ISBP（國際標準銀行實務）第13條亦規定「即使信用狀
    未明確要求，匯票運送單據及保險單據必須加註日期」（原
    審卷第50頁至第51頁），足見依信用狀開具之匯票暨付款申
    請書均應加註日期，此為被上訴人審核付款必備之要件，上
    訴人以未填日期之匯票、匯票付款申請書請求被上訴人付款
    ，其付款要件顯有欠缺，被上訴人要求上訴人處理或補正，
    上訴人既未如期向被上訴人為補正（本院卷第76頁），其請
    求被上訴人應給付信用狀款，難謂有理由。
  4.至於上訴人辯稱「曾以存證信函授權被上訴人填寫匯票日期
    」云云，茲查上訴人於96年5月14日以嘉義市○○路郵局第0
    0554號存證信函覆被上訴人，其內容固稱「匯票及匯票付款
    申請書未列載簽發日，係因提示當日未確明可為填載之日所
    致，若補填5月20日到期日前之任一日，即謂已符照付之規
    定」（原審卷第21頁），惟並無授權被上訴人代為填寫日期
    之意，且被上訴人亦無代為填寫之義務，上訴人此部分所辯
    ，亦不足採。
五、綜上所述，被上訴人以上訴人申請給付信用狀款項之匯票及
    匯票付款申請書未載簽發日，違反ISBP（國際標準銀行實務
    ）第13條之規定，上訴人仍未如期補正為由，拒絕給付系爭
    信用狀款部分，係有理由，原審駁回上訴人在第一審之訴及
    假執行之聲請，經核並無違誤，上訴意旨指摘原判決不當，
    求為廢棄改判，非有理由，應予駁回。
六、本件事證已臻明確，兩造其餘攻擊防禦方法及證據資料，核
    與本件判決結果不生影響，不予一一論述，併予敘明。
結論：本件上訴為無理由，依民事訴訟法第四百四十九條第一項
、第七十八條判決如主文。
中    華    民    國    97    年  5    月      13     日
                  民事第三庭      審判長法  官  陳光秀
                                        法  官  莊俊華
                                        法  官  曾平杉
上為正本係照原本作成。
不得上訴。
中    華    民    國    97    年  5    月      13     日
                                        書記官  葉秀珍


司法院資訊處製作；財團法人民間司法改革基金會備份。
